臺灣雲林地方法院民事判決
111年度訴字第350號
原      告  陳玉鈞  
法定代理人  張綉絨  
訴訟代理人  王翼升律師
複  代理人  林奕廷律師
被      告  陳軍政  
訴訟代理人  簡維弘律師
上列當事人間請求分割共有物事件，本院於民國111年9月15日言
詞辯論終結，判決如下：
    主  文
兩造共有坐落雲林縣○○鄉○○段○○○地號、面積三○六‧八二平方公
尺土地，應分割如雲林縣西螺地政事務所民國一一一年五月二十
三日土地複丈成果圖即附圖所示：㈠編號甲部分面積一五三‧五三
平方公尺土地，分歸原告取得。㈡編號乙部分面積一五三‧二九平
方公尺土地，分歸被告取得。
兩造共有坐落雲林縣○○鄉○○段○○○號建物，分歸被告取得。
被告應補償原告新臺幣貳拾壹萬玖仟捌佰肆拾參元。
訴訟費用由兩造按原應有部分比例負擔。
    事實及理由
一、原告主張：坐落雲林縣○○鄉○○段000地號土地（下稱系爭土
    地）及其上同段10建號建物（下稱系爭建物），為兩造所共
    有，兩造應有部分詳如土地及建物登記謄本所示。系爭土地
    及系爭建物並無不能分割之約定，亦無法律限制分割之規定
    ，因共有人間不能達成分割協議，為求土地之充分利用，為
    此請求裁判分割。又系爭建物坐落於系爭土地上，占用系爭
    土地75.68平方公尺，為加強磚造三層樓房，構造及使用上
    無從分割為兩部分，而系爭土地及系爭建物現均由被告占有
    使用，為此，請求將變價分割系爭土地及系爭建物，並將價
    金由兩造按應有部分比例分配等語。
二、被告到庭表示：不同意變價分割，請求原物分割系爭土地，
    系爭建物則請求分歸被告取得，由被告補償原告等語，資為
    抗辯。
三、得心證之理由：
  ㈠按各共有人得隨時請求分割共有物，但因物之使用目的不能
    分割或契約訂有不分割之期限，不在此限。共有物之分割，
    依共有人協議之方法行之。分割之方法，不能協議決定者，
    法院得因任何共有人之聲請，命以原物分配於各共有人。以
    原物為分配時，如共有人中有未受分配，或不能按其應有部
    分受分配者，得以金錢補償之，民法第823 條第1 項及第82
    4 條第1 項、第2 項第1 款、第3 項分別定有明文。原告主
    張系爭土地及系爭建物為兩造所共有，兩造應有部分比例詳
    如土地及建物登記謄本所示，兩造就系爭土地及系爭建物無
    法以協議方式分割，且系爭土地及系爭建物並無訂定不分割
    之期限，而系爭土地及系爭建物依其使用目的亦非不能分割
    等情，業據原告提出土地及建物登記謄本為證，並為被告所
    不爭執，堪信為真實。是原告請求分割系爭土地及系爭建物
    ，洵屬有據，應予准許。
  ㈡按法院就共有物為裁判分割時，應考慮公平性、當事人聲明
    、應有部分比例與實際使用是否相當、共有物之客觀情狀、
    共有物之性質、共有物之價格與經濟價值、共有人利益、各
    共有人主觀因素與使用現狀、共有人之利害關係等因素（參
    照最高法院69年度台上字第3100號判決）。經查，系爭土地
    南側臨接道路，土地東側有磚造二層樓房、三樓鐵皮加蓋（
    即系爭建物），建物後方有鐵皮屋，西側部分則為空地，業
    經本院至現場勘驗明確，有勘驗筆錄及現況圖1 份附卷可憑
    ，堪信為真實。
  ㈢本院審酌系爭土地南側臨接道路，系爭土地東側有系爭建物
    ，系爭建物後方有鐵皮屋，西側部分則為空地，而系爭建物
    現由被告占有使用，為兩造所不爭執，本院審酌系爭土地臨
    路面寬超過9米，深度超過30米，系爭土地上雖有系爭建物
    ，惟並無原物分割顯有困難之情形，則原告請求變價分割系
    爭土地，於法尚有不合。又兩造就系爭土地及系爭建物之應
    有部分比例均為二分之一，系爭土地東側之系爭建物面寬約
    4.6米，系爭土地西側之空地臨路面寬約4.4米，深度超過30
    米，依建築法規及相關規定，並無不能建築房屋之情事，原
    告主張系爭土地西側空地無法建築房屋，顯與事實不符。另
    系爭建物雖為兩造所共有，惟目前均由被告占有使用，考量
    系爭建物為一透天建築，僅有單一出入口，若將系爭建物以
    原物分割予兩造，則兩造必須共用大門、客廳及廚房，居住
    使用上均不便利，且徒增法律關係複雜化，是為兼顧使用現
    狀，土地及建物整體之利用價值，及兩造間共有價值平等均
    衡原則，認為系爭土地之分割方法應以附圖所示方法分割。
    即㈠編號甲部分面積153.53平方公尺土地，分歸原告取得。㈡
    編號乙部分面積153.29平方公尺土地，分歸被告取得。系爭
    建物則分歸被告取得，並由被告補償原告。此一分割方案，
    已兼顧使用現狀，且分割後系爭建物得以完整保存，兩造所
    分得土地均臨接道路，使用及通行均稱便利，土地及建物利
    用價值於分割後不至降低。從而，本件裁判分割，系爭土地
    應以附圖所示之分割方法分割為適當，系爭建物則以分歸被
    告取得為適當。
  ㈣又按，以原物為分配時，如共有人中有未受分配，或不能按
    其應有部分受分配者，得以金錢補償之，民法第824條第3項
    定有明文。再按，法院裁判分割共有物，除應斟酌各共有人
    之利害關係，及共有物之性質外，尚應斟酌共有物之價格，
    倘共有人中有不能按其應有部分受分配，或所受分配之不動
    產，其價格不相當時，法院非不得命以金錢補償之（最高法
    院57年度台上字第2117號判決意旨參照）。經查，依附圖所
    示之分割方案，被告所分得土地面積較其原應有部分面積為
     少，原告所分得之土地面積則較其原應有部分面積為多，
    惟兩造所分得土地價值並不相當，自應由兩造互為找補。另
    系爭建物如分歸被告取得，則原告就建物部分未受分配，被
    告亦應依上開規定以金錢補償原告。經本院囑託石亦隆不動
    產估價師事務所鑑定結果，系爭土地如依附圖所示分割方法
    分割，則編號甲部分土地之單價為新臺幣（下同）13,801元
    ，土地總價為2,118,868元，編號乙部分土地之單價為13,88
    9元，土地總價為2,129,046元，系爭土地分割後應由被告補
    償原告5,089元，系爭建物部分則應由被告補償原告214,754
    元，總計被告應補償原告219,843元，有不動產估價報告書1
    份在卷可稽。本院審酌石亦隆不動產估價師事務所估價師針
    對系爭土地進行產權、一般因素、區域因素、個別因素、不
    動產市場現況及勘估標的依最有效使用情況下，及專業意見
    分析後，採用比較法及土地開發分析法兩種方法進行評估，
    其鑑價結果應堪採憑，自足採為兩造補償之基準。依此計算
    ，系爭土地及系爭建物因原物分割，原告因系爭土地所受分
    配之土地價格不相當及系爭建物不能按其應有部分受分配，
    而應由被告補償原告之金額合計為219,843元，爰定補償金
    額如主文第三項所示。
  ㈤綜上所述，原告依民法第823 條第1 項規定請求分割系爭土
    地及系爭建物，為有理由，爰審酌系爭土地、系爭建物之使
    用現況、對外通行道路、兩造分割之意願等一切情狀，認以
    附圖所示之分割方法分割為適當，並就原告不能按其應有部
    分受分配者，併以金錢補償之，爰判決如主文所示。
　㈥末按債務人就查封物所為移轉、設定負擔或其他有礙執行效
    果之行為，依強制執行法第51條第2 項規定，僅對於債權人
    不生效力而已，並非絕對無效；裁判分割，既係法院基於公
    平原則，決定適當之方法分割共有物，自不發生有礙執行效
    果之問題，債權人即不得對之主張不生效力；且債務人之應
    有部分，經實施查封以後，因裁判分割，其權利即集中於分
    割後之特定物，此為債務人原有權利在型態上之變更，當為
　　查封效力之所及（最高法院72年度台上字第2642號判決意旨
    參照）。查被告對系爭土地及系爭建物之應有部分已被訴外
    人第一商業銀行股份有限公司查封，揆諸前開說明，其查封
　　之效力，自應集中至被告分割後所取得如附圖所示編號乙部
    分土地及系爭建物上，併此敘明。
四、末按分割共有物事件本質上並無訟爭性，兩造本可互換地位
    ，由任一共有人起訴請求分割，均無不可，且兩造均因本件
    裁判分割均蒙其利，由敗訴當事人負擔訴訟費用顯失公平，
    故本院認於裁判分割共有物訴訟，於法院准予分割，原告之
    訴為有理由時，仍應由兩造分別依系爭土地及系爭建物原應
    有部分比例負擔訴訟費用較符合公平原則，附此敘明。
五、訴訟費用負擔之依據：民事訴訟法第80條之1 。
中　　華　　民　　國　　111 　年　　9 　　月　　29　　日
                  民事第二庭    法  官  冷明珍

以上正本係照原本作成
如對本判決上訴，須於判決送達後20日內向本院提出上訴狀。如
委任律師提起上訴者，應一併繳納上訴審裁判費。
中　　華　　民　　國　　111 　年　　9 　　月　　29　　日
                                書記官　黃佑怡